臺灣高等法院刑事裁定　　　　　　　　　　　　　　　　九十年度抗字第五二三號
　　抗　告　人
　　即自 訴 人　甲○○
　　被　　　告　乙○○
右抗告人因妨害名譽案件，不服臺灣臺北地方法院八十九年度自字第五十七號，中華
民國九十年九月十一日第一審裁定，提起抗告，本院裁定如左：
    主  文
抗告駁回。
    理  由
一、本件原裁定意旨略以：按法院或受命推事於自訴案件第一次審判期日前訊問及調
    查結果，如認為案件有刑事訴訟法第二百五十二條至第二百五十四條之情形者，
    得以裁定駁回其自訴，同法第三百二十六條第三項定有明文。自訴人以被告乙○
    ○於民國（下同）八十八年十二月十二日，召開記者會，指自訴人屬「國民黨的
    黑金政治關係」之一員，且列名第十七，又於八十八年十二月二十三日召開記者
    會，再度公開誣指自訴人「甲○○超貸」，顯然涉有誹謗云云。經查自訴人於八
    十一年間擔任天富建設公司負責人，以台北縣萬里鄉○○里○○段龜吼小段一六
    一之六等二十二筆土地，向彰化銀行貸款新台幣九億七千二百萬元，自訴人並且
    擔任連帶保證人，至八十八年八月止，尚欠四億五千多萬元，已成為呆帳之事實
    ，業經自訴人陳稱在卷。而黑金政治為國人所深惡痛絕，一般人觀念中所謂金權
    政治，多指民意代表假借其權利謀取不正當之利益，其中利用職權之便向公營金
    融機構貸取顯不相當之高額貸款，造成呆帳為相當普遍之現象。而刑法誹謗罪係
    明知為不實之事項，以損害他人名譽之目的所為之言行為成立要件。本件被告所
    發表之新聞稿中指稱自訴人（原審誤載為被告，茲予補正）擔任天富建設公司負
    責人，並擔任連帶保證人，向彰化銀行貸款，目前尚有呆帳四億多元部分，自訴
    人並不否認，雖然自訴人因該貸款案所涉詐欺、偽造文書案件於被告發表新聞稿
    時已經判決無罪確定在案，被告未加以說明固有不當之處，但衡諸常情，一般民
    眾以不動產向銀行貸款，除非特殊情形，銀行均予嚴加審核，造成呆帳之情形並
    不多，而本案呆帳金額高達四億多，貸款當時自訴人係擔任省議員，彰化銀行又
    屬省屬銀行，依照一般民眾之認知，自訴人若非具有省議員之身分，恐無法貸得
    上開金額，而事實上民意代表向公營行庫或信用合作社、農會等金融機構貸款造
    成呆帳之情形相當普遍，故本案固然自訴人所涉案件經判決無罪確定，然被告所
    發表之內容，依照當時一般民眾之認知，應認尚未達誹謗之程度，且屬可受公評
    之事，被告所為顯然不能成立誹謗罪，犯罪嫌疑顯有不足，爰駁回其自訴等語。
二、抗告意旨略以：(一)所謂「呆帳」係指銀行無法以任何方式取回債務人之借款，如
    債務人有提供有擔保品或保證人時，尚需對抵押物進行拍賣或對保證人求償後而
    仍不足清償債務時，始能稱為呆帳，原審明知借款銀行就本件借款尚有不動產未
    進行拍賣程序，自與呆帳之意義不符；(二)被告對「黑金」所為定義係地方派系以
    錢養權，再以權換錢的循環過程，是不正當之錢、權關係，縱使自訴人積欠銀行
    保證債務，然係透過正當之借貸程序，與黑金無涉，被告既無法證明自訴人有上
    開之黑金行為，即應負誹謗之罪責；(三)被告所指自訴人超貸之事實，係以臺灣臺
    北地方法院八十三年度第一八八七號刑事判決及以中央通訊社新聞稿標題為其主
    要依據，惟被告所引據之刑事判決早於八十四年四月二十八日宣示，而新聞稿亦
    係八十四年之新聞，一般人倘於八十八年十二月欲引用上開資料時，應會知悉八
    十四至八十八年長達五年之期間中，陸續會有第二、三審判決，被告片面引用第
    一審不利於自訴人之判決，捨第二、三審有利自訴人之判決於不顧，顯非善意發
    表言論之表現。況且自訴人依照被告所提網路查詢之方式，以同一網站、同一搜
    尋系統，以「甲○○」字串進行搜尋，其搜尋結果除有上開中央通訊社所報導自
    訴人有罪之第一審判決新聞外，亦同時存在有同屬中央通訊社之自訴人被訴超貸
    及賄選案獲判無罪之新聞，被告刻意迴避有利自訴人之新聞資料，僅選擇唯一不
    利自訴人之報導加以渲染，益證被告意圖散佈於眾，以文字、圖畫毀損自訴人名
    譽之加重誹謗之罪行。(四)被告提出自訴人告訴前基隆市長李進勇違反選舉罷免法
    之鈞院八十八年度上訴字第二一八八號刑事判決內容，作為其論辯依據。然李進
    勇指摘自訴人之時間為八十六年底之基隆市長競選期間，上揭案件仍在審理中，
    而被告文宣及記者會之時間則係八十八年十二月底之總統競選期間，當時上揭案
    件有關超貸部分已無罪確定，有關賄選部分亦經鈞院判決無罪，二者時空環境已
    明顯不同，且被告既引用李進勇之判決，益證被告得知超貸案之判決已告確定、
    賄選案之判決則經鈞院判決無罪在案之事實。(五)自訴人所為本件貸款有足額之擔
    保品，僅因銀行尚未進行拍賣而已，尚非求償無門，倘自訴人真欲挾省議員身分
    之便借款，僅需提供公司擔保品即可，何需自訴人親自擔任連帶保證人？況建築
    業近年不景氣，房價下跌，使建築業陷於週轉不靈困境，是普遍現象，非自訴人
    公司所獨有。
三、按「以善意發表言論，而有左列情形之一者，不罰：‧‧‧三對於可受公評之事
    ，而為適當之評論者。」刑法第三百十一條定有明文。至於何種事為可受公評之
    事，應依事件之性質以及其與社會公眾之關係而定，與公眾有密切關係之事務，
    為可受公評之事，行為人只要對對於可受公評之事，就其個人主觀價值判斷，提
    出其主觀之評論意見而無情緒或人身攻擊性言論，因係憲法所應保障表現自由中
    之意見陳述，即屬本款之適當之評論，而有本款之適用，又被告乙○○於八十八
    年十二月十二日及二十三日召開記者會之時間，適逢第二屆民選正、副總統選舉
    期間，正副總統候選人之品格、操守、施政能力，及其相關政黨之優劣，直接攸
    關國家未來之發展及全民之利益，是依各種選舉之性質及與社會公眾之關係，其
    相關之事務，顯屬可受公評之事，亦為公認之事實。而自訴人曾擔任國民黨籍民
    意代表，且又向行庫貸款尚有四億五千多萬元未償，是被告於競選文宣上指自訴
    人甲○○屬「國民黨的黑金政治關係」之一員，尚難指為憑空杜撰，再房地產價
    格下滑使擔保品之價格不足以支敷貸款金額，固為造成銀行呆帳之普遍原因，惟
    前開如此鉅額之債務，依國人之認識，自訴人倘無省議員之身分，恐無法順利向
    當時之省屬彰化銀行貸得九億七千多萬元鉅額之金額，此為民議代表須受公評之
    事項，是以被告所發表之內容，與我國當時之國民政治意識尚屬相符，尚難謂不
    適當。至於被告發表言論之時，自訴人關於超貸案部分業經判決無罪確定，但其
    確有欠款四億五千多萬元已如前述，是尚難指被告所引據為不實，且尚無積極之
    證據足資證明被告有依自訴人所指之方法去網路搜尋網站而明知自訴人已判無罪
    確定而仍故意為誹謗之惡意言論之事證。再各種選舉中各黨除極力推薦自己之候
    選人外，亦竭盡所能的指摘競爭者相關之政黨及其人員以前之作為有所詳論，目
    的無非使選民瞭解真相，讓選民就各黨所推薦之人選中，能挑選出最優秀之人才
    ，是本件縱然於相互指摘過程中，有用字遣詞較激烈不當之情形，但尚難以此即
    認為被告有惡意誹謗之情事，又被告對於可受公評之事項所為之非惡意之言論，
    亦難成立誹謗罪，此外，尚無其他積極之證據足資證明被告有何自訴人所指之前
    揭犯行。
四、原審以被告所為顯然不能成立誹謗罪，犯罪嫌疑顯有不足，爰依刑事訴訟法第三
    百二十六條第三項、第二百五十二條第十款之規定，裁定駁回自訴，經核並無違
    誤。抗告人仍執陳詞指摘原裁定不當，為無理由，其抗告應予駁回。
據上論斷，應依刑事訴訟法第四百十二條裁定如主文。
中      華      民      國      九十一   年    一     月     二十五     日
                              台灣高等法院刑事第十七庭
                                  審判長法  官  陳  正  雄
                                        法  官  許  錦  印
                                        法  官  許  宗  和
右正本證明與原本無異。
不得再抗告。
                              書記官  廖  艷  莉
中      華      民      國      九十一   年    一     月     二十九     日
